臺灣高等法院刑事判決　　　　　　　　 95年度醫上訴字第9號
上　訴　人　臺灣臺北地方法院檢察署檢察官
被　　　告　甲○○
　　　　　　　　　　　樓
　　　　　　乙○○
共　　　同
選任辯護人　林順益律師
上列上訴人因被告等過失致死案件，不服臺灣臺北地方法院94年
度醫訴字第1號，中華民國95年8月22日第一審判決（起訴案號
：臺灣臺北地方法院檢察署93年度偵續字第205號），提起上訴
，本院判決如下：
    主  文
上訴駁回。
    理  由
一、公訴意旨略稱：被告甲○○與乙○○係國立臺灣大學醫學院
    附設醫院（下稱臺大醫院）住院醫師、主治醫師，為從事業
    務之人。緣告訴人丙○○之父黃雨有於民國88年11月18日凌
    晨在家中被發現神智不清，經送臺大醫院急救，於同日下午
    6時許，住進急診室加護病房，由被告甲○○負責診治。經
    該日之醫療團隊被告甲○○、證人蔡光超、謝忠憲（斯時由
    蔡光超擔任主治醫師）決定，並照會神經科醫師即證人戴春
    暉後，施打抗凝血劑，證人戴春暉並於11月19日之會診單上
    建議：keep Heparinuse; Hyperosmoiar agent if needed;
    F/U head CT later or further deterioration; the
    prognosis is grave(其中第3點即當病況進一步惡化時，應
    進行電腦斷層追蹤)。嗣黃雨有於同月22日右半邊身體及頭
    部，有抽動、抖動之情形，經告訴人丙○○詢問護士，護士
    乃告知被告甲○○處理，詎被告甲○○、乙○○（斯時由被
    告乙○○擔任主治醫師）應注意該抽動、抖動現象是否係腦
    出血所致，且應注意是否病情惡化，應進行電腦斷層檢查以
    及是否應採取進一步之檢查，卻未立即檢查，更怠於處理，
    被告甲○○僅要求值班護士吳宗琳繼續觀察（keep obs.）
    。待同年11月23日下午6點半，黃雨有之昏迷指數降低為2T
    （E1; M1，即眼球運動昏迷指數1，身體移動1），24日1時
    40分昏迷指數亦為2T（眼球運動1、身體運動1），始進行檢
    查，終致黃雨有腦室大量出血，延至88年12月3日不治死亡
    ，因認被告甲○○、乙○○涉犯刑法第276條第2項業務過失
    致人於死罪嫌云云。
二、按犯罪事實應依證據認定之，無證據不得認定犯罪事實；檢
    察官就被告犯罪事實，應負舉證責任，並指出證明之方法；
    又不能證明被告犯罪者，應諭知無罪之判決，刑事訴訟法第
    154條第2項、第161條第1項、第301條第1項分別定有明文。
    次按犯罪事實之認定，應憑真實之證據，倘證據是否真實尚
    欠明確，自難以擬制推測之方法，為其判斷之基礎；刑事訴
    訟上證明之資料，無論其為直接或間接證據，均須達於通常
    一般之人均不致有所懷疑，而得確信其為真實之程度，始得
    據為有罪之認定，若其關於被告是否犯罪之證明未能達此程
    度，而有合理懷疑之存在，致使無從形成有罪之確信，根據
    「罪證有疑，利於被告」之證據法則，即不得遽為不利被告
    之認定。又按刑法上之過失，其過失行為與結果間，在客觀
    上有相當因果關係始得成立。另刑法上過失不純正不作為犯
    ，須行為人怠於履行其防止危險發生之義務，致生構成之該
    當結果，始足當之，最高法院53年臺上字第656號、76年度
    臺上字第4986號、83年度台上字第4471號分別著有判例、判
    決可資參照。
三、訊據被告甲○○、乙○○均堅詞否認有何業務過失致人於死
    之犯行，被告甲○○辯稱：「…（88年11月）22日的抽搐現
    象在鑑定報告中提到，不是抽搐，是抖動，所以並沒有需要
    安排電腦斷層檢查。23日的昏迷指數降低，處理的醫師是另
    外一位，據病歷描述，當時處理的是血壓低及電解質不平衡
    為優先，所以這方面要不要做檢查無法作評估，24日剛發現
    昏迷指數持續降低，已經安排電腦斷層檢查，我不認為自己
    有過失…」（95年8月11日審理）。被告乙○○辯稱：「…
    病人整段病情都很危殆，血壓極度的不穩定…病人在出血性
    休克時，意識狀態自然也不好，整個醫療團隊是在穩定病人
    的生命跡象，並沒有對病人置之不理，之後也安排第三次的
    電腦斷層檢查，第三次的鑑定報告認為病患死亡的直接死因
    ，應該是心肌梗塞，我們也同意，我不認為有公訴人所起訴
    的疏失…」（95年8月11日審理）等語。
四、公訴人認為被告甲○○、乙○○涉有上揭犯罪，係以：(1)被
    告甲○○之供述，證明其擔任黃雨有住院醫師之事實；(2)被
    告乙○○之供述，證明其擔任黃雨有主治醫師之事實；(3)證
    人戴春暉之證述，證明其參與會診，並於會診紀錄建議病患
    病情惡化應進行電腦斷層檢查之事實；(4)台大醫院病歷：會
    診單，證明戴春暉醫師參與會診時，於會診紀錄建議病患病
    情惡化應進行電腦斷層檢查之事實；昏迷指數紀錄，證明黃
    雨有於93年11月23日昏迷指數達2T之事實；88年11月22日吳
    宗琳之記載，證明其告知被告甲○○，病人有肢體抽動、抖
    動之情形，被告甲○○無任何處理；(5)行政院衛生署醫事審
    議委員會鑑定報告，均認病患發生抽搐反應時，即應考慮腦
    部是否已有變化，除出血性梗塞之可能性，而應考慮進行追
    蹤電腦斷層掃描，有延誤診斷之過失等為其論據。
五、惟查：
（一）黃雨有係10年1月15日出生，有高血壓及慢性心房顫動病
      史，自76年2月間起即在台大醫院門診追蹤治療，76年2月
      間因缺血性中風造成左側偏癱及左眼半盲，於82年12 月
      及85年2月兩度因左中大腦動脈梗塞，造成偏癱和失語症
      。於88年11月18日凌晨在家中被發現神智不清，於凌晨1
      時許被送至台大醫院急診室，當時血壓188/115mmHg，昏
      迷指數4分（E1M2V1），正常應為15分，瞳孔等大，對光
      有反應，但眼睛固定不動，電腦斷層顯示多處陳舊性梗塞
      病灶，初步診斷為腦幹梗塞，即給予氧氣插管併使用呼吸
      器以助呼吸。當日下午5時許住進急診室加護病房，由住
      院醫師即被告甲○○及加護病房主治醫師蔡光超負責診治
      。住院後使用抗血栓藥物（Aspirin、Coumadin）及降腦
      壓藥物（Glycerol）治療，昏迷指數進步至6分（E2M4 VT
      ），於88年11月19日黃雨有昏迷指數降為5分，於當日下
      午3時38分做第二次腦部電腦斷層檢查，結果顯示小腦有
      腫脹壓迫腦幹現象，蔡光超、甲○○及白天輪班醫師經與
      神經科醫師討論後，認為是進行性腦幹中風，於當日下午
      7時起將Aspirin及降腦壓藥物（Glycer ol）停用，改以
      靜脈點滴注射肝素（Heparin），每日15000單位持續點滴
      ，並每6小時監測凝血狀況（PT.PPT），以確保藥量之安
      全性。88年11月20日神經內科總醫師戴春暉會診，認為是
      基底動脈頂端阻塞症候群，預後非常不好，仍建議繼續使
      用肝素抗血劑點滴，以控制病情，且需注意出血的危險性
      。之後黃雨有的昏迷指數均維持在4~5分，每6小時血指數
      亦大多保持在安全的範內（正常值的二倍內）。88年11月
      22 日起由被告乙○○擔任黃雨有之主治醫師，當日中午
      11時，黃雨有右側肢體有抽動及抖動現象，護士吳宗琳告
      知住院醫師即被告甲○○，被告甲○○吩囑繼續觀察。88
      年11月24日中午黃雨有昏迷指數快速降至3分，四肢不能
      動彈，於當日下午3時再做一次電腦斷層檢查，結果顯示
      腦室大量出血，立即停用肝素點滴，給予輸血漿，並急會
      神經外科醫師，經評估後認為不適合外科手術，建議使用
      支持性治療，病人持續呼吸衰竭及神智昏迷，於88年12
      月2日做氣管切開手術，惟於88年12月3日晚間11時37分因
      血壓下降不治死亡各情，業據被告甲○○、乙○○、證人
      蔡光超、戴春暉、吳宗琳供述甚詳，並有死亡證明書（90
      年度他字第2020號卷第16頁）、台大醫院抽存病歷影本3
      份（外放）及黃雨有之Ｘ光片20片在卷可證。
（二）告訴人雖迭稱：「…我父親腦中風，由甲○○醫師施打抗
      凝血劑，他有告知我們家屬說施打抗擬血劑會發生出血危
      險，但他也說不過你父親平日也服用此種藥物，應該不會
      發生危險，施打後有發現抽筋、抖動，但甲○○沒有處理
      ，而乙○○是主治醫師，他知道此種情況沒有提醒甲○○
      ，我父親是因為腦出血致死，我認為我父親死與他們業務
      過失有相當因果關係…」（見90年6月8日偵查筆錄，90年
      度他字第2020號卷）、「…（88年）11月22日病患（指黃
      雨有）的情況更嚴重，有抽動、抖動之情形，但乙○○醫
      師並無處理，繼續施打抗凝血劑，當時應做電腦斷層，到
      11 月23日我父親四肢完全癱瘓，不能動彈，但馬醫師能
      施打抗凝血劑，馬醫師接手後，未做處理，仍施打抗凝血
      劑，所以亦涉過失致死…」（見92年4月11日偵查筆錄，
      91 年度偵字第9724號卷）、「…88年11月20日決定打抗
      凝血劑不當，當時已有點狀出血，但並未詳加確認，戴醫
      師謂其懷疑有點狀出血，並未再詳加確診，再施打抗凝血
      劑會造成病情更加嚴重…88年11月22日我父親之頭部肢體
      發生抽動、抖動之情形，88年11月23日下午我父親四肢癱
      瘓不再動彈，應停止施打抗凝血劑及作緊急電腦斷層檢查
      ，被告皆未作緊急電腦斷層檢查及停止施打抗凝血劑，這
      是用藥及檢查不當…」（見93年8月6日偵查筆錄，93年度
      偵續字第205號卷）、「…檢察官只針對延誤檢查起訴，
      事實上被告所犯過失還有診斷錯誤、用藥不當、延誤檢查
      …就判斷錯誤而言，在88年11月19日的電腦斷層已經明顯
      有腦出血情形，而且第一次鑑定報告也如此定，被告卻認
      為並沒有腦出血而使用抗凝血劑。用藥不當，抗凝血劑在
      病情有惡化情形要立刻停止用藥，這在第一次鑑定報告有
      敘明；延誤檢查，在台大醫院內科醫師醫療手冊中有台大
      醫院靜脈注射緊急處置程序第一點載明，注射時若病人有
      異常不適反應，應立即停止注射，拔除所餘藥物，這些程
      序被告都違反。被害人在88年11月22日上午肢體發生抽動
      、抖動的情形，在88年11月23日下午四肢癱瘓不能動彈，
      對外界的刺激都失去任何反應，被告仍繼續施用抗凝血劑
      ，也沒有立即做電腦斷層檢查，已經嚴重違反醫療程序及
      注意義務…」（原審94年4月28日筆錄）。而經台灣台北
      地方法院檢察署送請行政院衛生署醫事審議委員會鑑定結
      果，其鑑定意見：「一、在急性缺血性腦中風期間，使用
      靜脈點滴抗凝血劑需要考量預防再度腦栓塞的好處是否大
      於產生出血變化的壞處。患者（黃雨有）為心因性腦栓塞
      （Cardio- embolic Stroke），是符合使用靜脈注射抗凝
      血劑的條件，但是患者在使用此藥前血壓持續上升，且11
      月19日，頭部電腦斷層掃描顯示小腦及腦幹已有出現大面
      積梗塞、腦水腫、腦疝脫及出血行梗塞化（
      HEMORRHAGICINF ARCTION）。根據此影像結果患者罹患高
      死亡率的基底動脈栓塞。在此情況下實不宜再給予抗血劑
      治療，因可能會使原本已有出血性梗塞的部位出血更加嚴
      重。二、使用抗凝血劑可能產生的危險，需要從兩個層面
      來考慮：、適當劑量（Optimal Dose）－所謂適當劑量
      就是能夠發揮預防血栓再度形成且出血危險最少的劑量。
      、適當治療時機（Optimal Time to Start Therapy）
      －目前仍有爭論，醫師通常會面臨困難的選擇。根據腦中
      風教科書以及文獻報告，使用與未使用抗凝血劑發生再度
      腦栓塞為2-4%（使用者），12-17.5%（未使用者）；使用
      者產生腦出血為5%，對於使用抗凝血劑治療的病患，醫師
      應充分與患者或家屬溝通解釋用此藥會產生出血的危險性
      。三、目前建議的治療策略：腦中風發生後48小時內暫時
      不能使用抗凝血劑，之後必須再作一次電腦斷層，假如為
      年輕患者而電腦斷層顯示小或中等梗塞面積，且無出血性
      變化，就必須開始使用抗凝血劑，使用後48至72小時必須
      再作一次以確保無出血性變化，其他情形包括年紀大、高
      血壓、梗塞面積大或出現出血性變化者，都建議兩週後再
      度開始使用，若需提早使用抗凝血劑，建議不要用大量快
      速射（Bolus ）的給藥方式。四、本案兩位被告醫師（甲
      ○○、乙○○）未看出第二次（11月19日）影像學上的變
      化，就其能力與經驗而言或可理解，應未構成能注意不注
      意之疏失。但使用肝素後第4天即11月22日時，病患出現
      抽搐反應，即應考慮腦部是否已有其他變化，如出血性梗
      塞之可能性，而盡早追蹤電腦斷層掃描，並能即時告知家
      屬患者之腦幹中風已達最嚴重狀態且隨時有死亡之虞，有
      延誤診斷之嫌。」，此有行政院衛生署91年5月8日衛署醫
      字第09100339 02號函送之醫事審議委員會第90304號鑑定
      書（見90年度他字第2020號卷第260頁至第262頁）在卷可
      稽。
（三）然，
  １．被告甲○○自88年11月18日起迄至同年12月3日止，即告
　　　訴人之父在臺大醫院治療期間，係擔任臺大醫院住院醫師
　　　，業據其自承在卷，於其時，被告甲○○亦確有為告訴人
　　　之父施打抗凝血劑，此有告訴人之父之病歷在卷可按，而
　　　依照臺大醫院規定，住院醫師診治病人時，必須依照部主
  　　任、主治醫師及總住院醫師之指示，亦有該院住院醫師工
　    作準則影本（91年度偵字第9724號卷(二)第141頁）附卷可
      稽，參諸證人蔡光超結證稱：「…臨床決策係由住院醫師
      甲○○、神經科醫師、輪班醫師及我（主治醫師）等人作
      出，非甲○○一人所決定…」（見91年9月20日偵查筆錄
      ）、「…（最早使用抗凝血劑是否你做的決定？）我和甲
      ○○、戴春暉做的決定…」（見91年12月10日偵查筆錄）
      等語，以及證人戴春暉結證稱：「…我當時參與照會，接
      到照會單，當時主治醫師是蔡光超，因11月18日病患發生
      急性腦中風，出現進行性中風現象，我是給予神經科方面
      的意見…」、「…（參與照會診療之目的何在？）希望我
      們提供抗凝血劑使用的意見，並看一下病人的狀況…」、
      「…（當時有無看到斷層掃描？何時看到？）我在20日看
      到照會單，我去看斷層掃描…」、「…（當時所見斷層掃
      描有幾片？）患者一共有二次斷層掃描，我共看兩次，第
      一次是急診進來時做的，第二次是在照會單來的前一天下
      午，所以我有看到二張斷層掃描…」、「…（你看到第二
      次掃描時，病患有無使用抗凝血劑？）病患是長期使用抗
      凝血劑，當時已自口服改成注射…」、「…（你提出何意
      見？）當時病患已垂危，二次瞳孔反應已消失，血壓下降
      ，所以我建議口服性抗凝血劑已無法達到治療效用，建議
      持續使用注射型抗凝血劑，並建議持續追蹤病患抗凝血劑
      之數值及於必要時追蹤電腦斷層掃描，我的建議均清楚記
      載於會診紀錄單上…」等語（見91年12月10日偵查筆錄）
      ，再佐以卷附戴春暉所書寫之照會單影本（91年度偵字第
　    9724號卷(一)第60頁、第61頁），足證臺大醫院為黃雨有診
      治時係屬團隊醫療，被告甲○○係經過主治醫師與神經科
      照會醫師同意而施打抗凝血劑，要無疑義。
  ２．被告乙○○固自承曾參與診治，惟其係接替蔡光超主治醫
      師，此非惟被告乙○○辯明在卷，復經證人蔡光超主治醫
      師結證：「…乙○○是主治醫師，但是幾天後輪班才接手
      ，前面是我主治」、「…我看到（11月）20日」等語（見
      91年12月10日偵查筆錄）在卷足參，互核相符。被告乙○
      ○既於88年11月20日之後，始接替蔡光超診治告訴人之父
      ，而施打抗血劑又是由蔡光超、戴春暉及被告甲○○所決
      定，已如前述，則要難因被告乙○○事後接替蔡光超並於
      88年11月24日施以電腦斷層掃描，即遽認當初為黃雨有施
      打抗凝血劑之決定與被告乙○○有若何之關連性。
  ３．告訴人雖指稱其父親不適合施打抗凝血劑，並提出臺大內
      科住院醫師醫療手冊、臺大神經科診療手冊、臺大內科學
      講義及「高血壓與中風」等文獻為證云云；惟，
    (1)按對於急性缺血性腦中風的病人何時必須使用抗凝血劑來
      治療，目前尚無絕對定論，但急性腦中風合併有急性心肌
      梗塞、心因性血栓性腦梗塞、進行性中風、頸動脈或椎動
      脈剝離引起之腦中風，及可能併發深部靜脈栓塞高危險群
      的病人，於目前均公認可使用抗凝血劑來治療，業據被告
      甲○○陳述在卷，並提出臺大神經科診療手冊及神經科教
      科書（Stroke: A practical guide to management,
      Charles Warlow, Martin Dennis, et al. Blackwell
      Science.Oxford 1996.）為證；另經查告訴人之父先前即
      有慢性心房顫動病史，合併多次心因型血栓性腦梗塞病變
      ，並長期接受抗凝血劑的治療，於88年11月18日，告訴人
      之父因意識變化被送至臺大醫院急診，經診斷為缺血性腦
      幹中風，於11月19日轉入急診加護病房，其後於11月19
      日午後出現昏迷指數下降，兩側瞳孔不等大，及瞳孔對光
      反射消失等現象。被告甲○○基此診斷為進行性中風現象
      ，此類型的中風症狀於開始出現後的數小時至數天內仍會
      不斷持續惡化，而需要更積極的處理與治療，因此，在追
      蹤電腦斷層攝影檢查後，判斷沒有出現明顯大範圍出血之
      情況下，於密切的安全監測下使用注射抗凝血劑來治療，
      乃認屬不得已但相對上較為合理的選擇，以盡力挽救病人
      垂危的生命，是被告甲○○認告訴人之父符合施打抗凝血
      劑之條件，並非無據；參以照會醫師戴春暉亦證稱：「…
      88年11月19日下午之臨床決策並非我參加，是為了慎重起
      見，在隔日因我們醫院的標準程序需要再確認，我即到病
      房針對黃雨有的前病史及目前病況、身體各方面來評估目
      前已為之決策是否妥適。因病患情況相當危急，以當時的
      處理方式，我認為是較有利於病患的作法，該作法（決策
      ）也一直進行中，若不如此處理，病患會有立即性的危險
      ，甚或可能在數小時內失去生命。我當時的建議是繼續維
      持使用抗凝血劑…」（見91年9月20日偵查筆錄）、「…
      當時病患已垂危，二次瞳孔反應已消失，血壓下降，所以
      我建議口服性抗凝血劑已無法達到治療效用，建議持續使
      用注射型抗凝血劑……」（見91年12月10日偵查筆錄）、
      「…當時是為了作腦幹中風的會診，本件病人就是發生腦
      幹中風…依照當時病人的病史狀況，病人本身心臟有心律
      不整，之前有發生多次腦中風，這現象是屬心因性的腦中
      風，因為心臟心律不整造成血塊，血塊跑到腦部，造成腦
      部血管阻塞，患者時常接受抗凝血劑的治療，以減低血管
      阻塞的可能性，病人服用口服的抗凝血劑仍然還出現腦幹
      中風，腦幹中風是比較嚴重的中風，這樣的情況下在過去
      病人持續在惡化中，急診室醫師爭取時間改成注射抗凝血
      劑，目的是在比較容易對抗凝血劑監控，因為病人當時我
      去看時候瞳孔已經放大，大部分腦幹的反應已經消失，功
      能異常相當嚴重，所以改成注射性的抗凝血劑是一個合理
      的作法…」等語（見原審94年7月29日審理筆錄），益證
      被告甲○○判定告訴人之父符合施打抗凝血劑之條件，應
      未偏離醫療常規。況本件醫療爭議經送行政院衛生署鑑定
      ，亦認「在急性缺血性腦中風期間，使用靜脈點滴抗凝血
      劑需要考量預防再度腦栓塞的好處是否大於產生腦出血變
      化的壞處，患者為心因性腦栓塞（Cardioembolic Stroke
      ），是符合使用靜脈注射抗凝血劑的條件……」，此有行
      政院衛生署91年5月8日衛署醫字第0910033902號函及所附
      該署醫事審議委員會91年4月10日之第90304號鑑定書（90
      年度他字第2020號卷第260頁至第262頁）附卷可資佐證，
      是告訴人之父應符合施打抗凝血劑之理由，殆無疑義。
    (2)告訴人之父符合施打抗凝血劑的條件，惟於88年11月19日
      之第二次電腦斷層檢查，已顯示有腦腫脹與出血變化，是
      否仍有施用之適當性？前開衛生署醫事審議委員會91年4
      月10日鑑定書曾指出：「…11月19日，頭部電腦斷層掃描
      顯示小腦及腦幹已有出現大面積梗塞、腦水腫、腦疝脫以
      及出血性梗塞變化。根據此影像結果患者罹患高死亡率的
      基底動脈栓塞。在此情況下實不宜再給予抗凝血劑治療，
      因可能會使原本已有出血性梗塞的部位出血更加嚴重。」
      惟被告甲○○對此則援引相關醫學文獻以資證明該變化為
      血栓性腦梗塞發生後一週內常見的現象，且該現象並非使
      用抗凝血劑之禁忌，而是必須仔細衡量病人的臨床病況及
      評估其治療上之需要，才能決定是否使用抗凝血劑來治療
      ，經核與證人戴春暉醫師結證稱：「…第二次看到有腦腫
      現像，但不大確定有無點狀出血…我們已盡一切可能去看
      片子，事後我們應該都有找放射科醫師來看，如當時有輕
      微出血，在教科書上也不是不得使用抗凝血劑，病患當時
      是心因性栓塞型腦中風，情況危急，是進行性中風…因病
      人當時已在使用抗凝血劑，依當時病危狀況，不可能斷然
      停止……」」（見91年12月10日偵查筆錄，91年度偵字第
      9724號卷）、「…當時判斷上，確實有懷疑有點狀出血，
      因判讀會有誤差，所以不能確定，但並不能當作是否要用
      抗凝血劑之依據…」（見93年8月6日偵查筆錄，93年度偵
      續字第205號卷）、「…（抗凝血劑注射有無副作用？）
      最需要注意的副作用之一是出血現象，有可能在身體某部
      位，或腦部，都有可能，當時情形病人並沒有任何理由可
      以停止用抗凝血劑施打，在當時並沒有其他選擇…（在第
      二次電腦斷層掃描有無顯示出血？）在小腦有一點點不確
      定的出血現象，電腦斷層掃描在後顱部顯影的時候會出現
      假象…當時即使是懷疑的話，出血的量及位置屬於很少，
      這種情況在心因性梗塞屬於正常，並不構成停止使用抗凝
      血劑的理由…」等語相符（見原審94年7月29日審理筆錄
      ），是足見使用抗凝血劑可能產生的危險，與適當治療時
      機至為相關，惟該適當時機的考量，目前仍有爭論，職是
      ，醫師通常會面臨困難的選擇，此業據前開鑑定意見認定
      明確在案。況對於是否有出血變化，證人戴春暉亦結證：
      「第二次看到有腦脹現象，但不大確定有無點狀出血」、
      「…（當時為何未記載點狀出血？)當時電腦斷層在後臚
      窩經常有造影之缺陷，如是大量出血是可以判斷，當時有
      懷疑有點狀出血，但未寫在會診單上…」（見91年12月10
      日偵查筆錄，91年度偵字第9724號卷）、「…（在第二次
      電腦斷層掃描有無顯示出血？）在小腦有一點點不確定的
      出血現象，電腦斷層掃描在後顱部顯影的時候會出現假象
      …」等語（見原審94年7月29日審理筆錄）在卷足參，是
      施打抗凝血劑之適當時機臨床上既仍無定見，則於法得否
      遽謂被告甲○○於當時有應注意且能注意而未注意之情形
      ，即非無可疑。又神經科照會醫師既無法確定有無出血現
      象，則被告甲○○依照會意見，承主治醫師指示繼續診治
      告訴人之父，能否謂未盡注意義務，在在均足啟疑。前開
      鑑定意見雖指稱「…在此情況下實不宜再給予抗凝血劑治
      療…」，惟對於被告甲○○、乙○○就此有無過失一節，
      則認「…醫師未看出第二次（11月19日）影像學上的變化
      ，就其能力與經驗而言或可理解，應未構成能注意不注意
      之疏失…」，是自難以被告甲○○於告訴人之父第二次電
      腦斷層檢查後仍持續施用抗凝血劑，即遽認其等有何醫療
      上之過失。
    (3)告訴人之父右側肢體於88年11月22日上午有抽動、抖動之
      情形，業有當日之病歷可稽，並據證人即當日值班護士吳
      宗琳結證屬實，告訴人據此認係腦出血現象，質疑被告有
      延誤治療之嫌。惟查告訴人之父右側肢體發生抽動、抖動
      現象後，被告甲○○即前去處理，但告訴人之父已無抽動
      、抖動現象，被告甲○○於評估後即囑咐護理人員密切觀
      察，業據證人吳宗琳供證「…我在88年11月22日發現病患
      有抖動現象時，即請王峻令醫師來處理，王醫師評估完後
      ，交待我要密切的觀察評估，我不記得當時家屬有否在場
      ，當時的抖動現象因時間太久了，已記不清是如何發生狀
      況，印象中抖動發生只有那一次，在王醫師評估時即已停
      止，王醫師才命我繼續觀察」等語在卷可稽（見91年9 月
      20日偵查筆錄，91年度偵字第9724號卷），由於被告甲○
      ○認該抽動、抖動係短暫性而非持續性現象，應屬手腳肌
      肉抖動，且當時告訴人之父之昏迷指數、神經學症狀在抖
      動時並無出現更差的狀況，所以未再立即安排電腦檢查，
      業據其辯明在卷，而被告乙○○雖不記得被告甲○○有無
      報告告訴人之父之抖動、抽動現象，但其相信其二人曾討
      論過，認係屬輕微短暫抖動現象，而發生抖動現象時，告
      訴人之父的生命現象是穩定的，此亦經被告乙○○供明在
      卷。關乎此，前開醫事審議委員會鑑定意見曾以該抽動、
      抖動現象為「抽搐」，而認「…11月22日11:00許，患者
      右側肢體有抽搐現象，醫師視診後，認為是肌肉抽搐而未
      進一步處理…」並據此認「…在使用肝素後第4天即11 月
      22日時，病患出現抽搐反應，即應考慮腦部是否已有其他
      變化，如出血性梗塞之可能，而盡早追蹤電腦斷層掃描，
      並能即時告知家屬患者之腦幹中風已達最嚴重狀態且隨時
      有死亡之虞，有延誤診斷之嫌…」云云；惟因被告甲○○
      、乙○○對於告訴人之父抖動、抽動現象，認屬肌肉抖動
      而非臨床上有特定意義與嚴重的抽搐，且鑑定書內對於何
      以判定該抽動、抖動現象係屬抽搐並未據說明，承辦檢察
      官乃就「該現象究屬肌肉振顫（myoclonus）、抖動（
      tremor）或抽搐（seizure）？於臨床意義及嚴重程度有
      何不同？以及鑑定意見書之案情概要中記載『患者右側肢
      體有抽搐現象』，是否即為抽搐（seizure）？其判定依
      據為何？本案病患於使用肝素後第4天出現護理紀錄上所
      記載之『抽動、抖動』之現象，承診醫師應做何處理？是
      否即應注意病患腦部已有如出血性梗塞可能性之變化，而
      儘早追蹤電腦斷層掃描？」等相關疑義再送請行政院衛生
      署鑑定，經獲覆：「肌陣攣（myoclonus）是身體一組肌
      肉陣發性抽動，顫抖（tremor）是身體或肢體末梢有規律
      的抖動，癲癇發作（seizure）是指腦部不正常放電，造
      成整個身體或局部的僵直或抽動（包括頭頸及四肢），上
      述三者均與腦部病變有關，本鑑定書使用抽搐是因肌陣攣
      或癲癇發作，都會造成抽搐，若為癲癇發作，除肢體抽動
      、抖動以外，常併有眼、臉或嘴部的抽動而且會有反覆性
      的發作，但本案病歷上並無此描述，故本案例之抽搐應屬
      於肌陣攣」，有行政院衛生署92年10月9日衛署醫字第092
      0215419號函及所附該署醫事審議委員會92年9月18日之第
      0000000號鑑定書（91年度偵字第9724號卷(二)第109頁至第
      115頁）附卷可資佐參，而第二次鑑定書並依護理紀錄上
      所載之「抽動、抖動」，將原案情概要欄有關「抽搐」部
      分之敘述，更正為「…11月22日11:00許，病患右側肢體
      有『抽動及抖動現象，醫師認為尚可繼續做觀察而未做任
      何處理』…」等語。依第二次鑑定意見說明，第一次鑑定
      意見中所述之「抽搐」應包括「肌陣攣」與「癲癇發作」
      情形，而本案病患黃雨有之情形依照病歷描述，應屬於「
      肌陣攣」而非「癲癇發作」。而對於病患黃雨有發生肌陣
      攣情形之處理，第二次鑑定意見書對此亦說明「…肌陣攣
      一般出現於大腦功能障礙者，但正常人睡眠時亦常有此現
      象，故比較無臨床意義。要判斷腦中風後有無進一步造成
      出血性腦梗塞的變化，應以神經檢查及昏迷指數為主要觀
      察指標，如果只有身體的抽動或抖動而無癲癇發作的情況
      ，應可先做觀察，故住院醫師甲○○的處置尚稱合理」，
      是發生「抽動、抖動」之原因既有多端，而告訴人之父所
      發生「抽動、抖動」屬肌陣攣，則能否於臨床上發生「抽
      動、抖動」現象，即能明確判定即與腦出血有關，而採取
      進一步之醫療措施，仍需其他證據以資佐參；再參以證人
      戴春暉師亦表示：「…本件病人依照當時病歷來看，很難
      清楚的判斷是癲癇的現象…如果單純就抽動、抖動狀況來
      說，以比例上最大的就是肌陣攣狀況，如果是肌陣攣狀況
      有很多，如果只有出現過一個時點，我的確沒有辦法說這
      一定是病情惡化的現象…（看當時王醫師處理，當時護士
      跟他報告病人有抽動、抖動情形，王醫師指示是繼續觀察
      ，處置是否得當？）如果在第二個時間點再出現的話，醫
      師必須要採取行動，因為本件病人只有一個時間點，王醫
      師的處置是合理的…」等語（見原審94年7月29日審理筆
      錄）。是此部分於法亦難遽認被告甲○○、乙○○二人有
      延誤治療之過失情事。
    (4)此外，原審再檢送台大醫院之黃雨有病歷影本3份及Ｘ光
      片20片，就「病患黃雨有於88年12月3日之心電圖發生變
      化，出現心臟酵素之上升，代表病人可能在此時出現手術
      後心肌梗塞而死亡，故而88年12月3日黃雨有死因是否可
      能為心肌梗塞發生直接造成，與88年11月24日之腦出血相
      關性較低？」、「腦出血可能為心臟血栓，發生腦中風後
      ，因為腦部較脆弱造成即使未使用抗凝血劑之病人，仍會
      出現腦出血，88年11月24日發現之腦出血究竟與肝素使用
      有無相關，突竟腦出血是與病人本身之疾病有關，還是確
      定與肝素使用有關？」函詢行政院衛生署醫事審議委員，
      據覆稱：「(一)依病歷記載，88年12月3日從16:00至23:00
      醫師都一直關切病人，因為發現血動力學不穩定、心律不
      整、有心房顫動及心室不規則收縮現象，17:30中央靜脈
      壓8㎜H2o，血壓90/60㎜Hg，血氧飽和90%，胃管反抽無出
      血，體溫37.6℃，因此懷疑心肌功能起了問題，18:00做
      心電圖及抽血檢查CK及CKMB，兩樣結果都和急性心肌梗塞
      一致，除告知病人家屬病因外，並給予適當之治療。雖然
      病人尚有腦中風及腦出血，但從病歷及檢驗結果，顯示病
      人之死亡直接原因和心肌梗塞較有可能。(二)腦部發生血栓
      性之腦中風確實較容易引起腦出血。本案病人於88年11月
      24日之腦出血之原因，應和兩者（中風及使用肝素）皆有
      關係。」，此有行政院衛生署95年6月27 日衛署醫字第
      0950212423號書函檢送之醫事審議委員會第0000000號鑑
      定書一份（原審卷(二)第5頁至第12頁），亦足見被告甲○
      ○、乙○○之醫療行為顯然與黃雨有之死亡間並無何因果
      關係。
六、綜上所述，本案依現存證據資料，尚不能使本院形成被告甲
    ○○、乙○○二人對黃雨有實施醫療行為有何疏失，或彼等
    之醫療行為與黃雨有之死亡結果間，有何相當因果關係之確
    切心證。此外，復查無其他積極事證足認被告甲○○、乙○
    ○有公訴人所指前開醫療過失犯行。原審因以不能證明被告
　　甲○○、乙○○犯罪，而為被告甲○○、乙○○二人均無罪
  　之諭知，經核於法尚無違誤。檢察官上訴意旨，徒就原審已
    詳予審認之各項事證，再事爭執其證明力，而指摘原判決不
    當，求予撤銷改判，為無理由，應予駁回。
據上論斷，應依刑事訴訟法第368條，判決如主文。
本案經檢察官陳明光到庭執行職務。
中　　華　　民　　國　　96　　年　　1　　月　　11　　日
                  刑事第二庭審判長法  官  呂丹玉
　　                              法  官  林恆吉
                          　　　　法　官  林銓正
以上正本證明與原本無異。
檢察官如不服本判決，應於收受送達後10日內向本院提出上訴書
狀，其未敘述上訴之理由者並得於提起上訴後10日內向本院補提
理由書（均須按他造當事人之人數附繕本）。
　                                書記官  陳玲憶
中　　華　　民　　國　　96　　年　　1 　　月　　15　　日
